臺灣高等法院刑事判決　　　　　　　　　　　　九十一年度上訴字第一四七○號
　　上　訴　人
　　即　自訴人　甲○○
　　被　　　告　乙○○
　　　　　　　　丙○○
右上訴人因被告等詐欺案件，不服臺灣臺北地方法院九十年度自更（一）第十一號，
中華民國九十一年四月三十日第一審判決，提起上訴，本院判決如左：
    主  文
上訴駁回。
    理  由
一、自訴人於原審自訴意旨略以：被告丙○○意圖為自己不法之所有，持明知不能兌
    現，由長本工程企業有限公司負責人即被告乙○○所簽發之彰化商業銀行福和分
    行、面額新台幣（下同）五十二萬元，民國八十八年十月十五日期之支票一紙，
    向自訴人甲○○詐得同額現金。經自訴人提示不獲兌現，乙○○、丙○○亦不還
    錢，因認被告乙○○、丙○○二人涉有共犯刑法詐欺罪嫌，嗣改稱涉嫌共犯常業
    詐欺罪嫌。
二、按犯罪之被害人得提起自訴，又不得提起自訴而提起者，應諭知不受理之判決。
    刑事訴訟法第三百十九條第一項前段、第三百三十四條分別定有明文。是必須係
    因犯罪而被害之人，始得提起自訴，非因犯罪而被害之人，不得提起自訴。此所
    謂犯罪之被害人，係以因犯罪而直接被害之人為限，即指其法益因他人之犯罪而
    直接受其侵害者而言。依自訴人所訴之事實，若經法院查明，認其並非因犯罪而
    直接被害之人，即應諭知不受理之判決，不能為實體之判決。否則如為有罪之判
    決，因自訴人並非被害人，該判決顯然違反刑事訴訟法第三百十九條第一項前段
    、第三百三十四條之規定。反之，如為無罪之判決，即發生實質之確定力，因受
    一事不再理原則拘束，真正之被害人反而不能再行告訴或自訴，顯非合理。最高
    法院先前之判例所持：刑事訴訟法第三百十九條所稱之被害人，祇須自訴人所訴
    被告犯罪事實，在實體法上足認其為被害之人為已足，至該自訴人實際曾否被害
    及被告有無加害行為，並非自訴成立之要件之見解，業經最高法院八十年六月三
    十日八十年度第三次刑事庭會議決議不再援用。又非犯罪當時之直接被害人，依
    法既不得提起自訴，縱使嗣後因其他原因，致犯罪時所侵害之法益歸屬於其所有
    ，要亦不能追溯其當時之自訴為合法（最高法院八十七年度台上字第一八五八號
    判決意旨及五十六年台上字第二三六一號判例意旨參照）。
三、本件自訴人認被告乙○○、丙○○涉犯刑法詐欺罪嫌，係以被告丙○○向其借款
    五十二萬元，所交付由被告乙○○，簽發之彰化商業銀行福和分行為付款人之支
    票，屆期提示不獲兌現，有支票及退票理由單影本，及台北市票據交換所函覆被
    告乙○○之退票紀錄等為其論據。被告丙○○則辯稱：伊並不認識自訴人，其持
    上揭支票向案外人王露雲借款，不是向自訴人借款等語。
四、經查：
（一）證人王露雲於原審法院結證：是我向自訴人借錢，再借給被告丙○○，我有背
      書等語（原審八十八年自字第一○四九號卷第一五五頁反面、一五六頁），與
      被告丙○○所辯，正相符合。至證人王露雲其後雖改稱是由自訴人直接借錢給
      丙○○，並不是伊向自訴人借錢後再轉借給丙○○云云，不但與其最初所述不
      符，且證人王露雲同時亦稱：「之前被告丙○○就向我借過很多錢，都沒有還
      」、「我也沒有錢，不太願意借給他（丙○○），他說只要這次做生意成功，
      連以前欠我的錢都可以還」、「之前，我就有向他要錢，他都沒有還，還一直
      在拖延」（見原審九十年度自更（一）字第十一號卷第七十二、七十三頁），
      足證王露雲當時已知悉丙○○已財務困難，支付能力欠佳，無力還債，只因丙
      ○○聲稱該次生意成功，可連以舊欠一併償還，而其又無金錢可借，乃轉向自
      訴人借錢，再借予丙○○，希望丙○○生意成功，可一併償還舊債。且如他人
      之間借錢，與王露雲無關，在知悉債務人償債能力有困難之情況下，依經驗法
      則，王露雲何願背書，負其責任？而本件丙○○持以借錢之支票，經王露雲背
      書轉交自訴人，王露雲願負票款兌現之責，益證係由王露雲向自訴人借款轉借
      ，因而為背書，彰彰甚明。自應以王露雲最初所證向自訴人借款後，再轉借給
      被告丙○○，與情理相符，較為可採。
（二）自訴人於原審法院也稱：「被告丙○○過去是跟證人王露雲借錢，八十八年十
      月六號那天，丙○○又去王露雲家要去借錢，我當時就已經先在王露雲家，當
      時丙○○已經欠王露雲一百多萬元，而丙○○是流氓，而之前丙○○向王露雲
      借錢用的支票都已到期，但是都還沒有還，所以王露雲不敢得罪丙○○」、「
      王露雲說我跟被告雖然見過面，但沒有交情，所以丙○○應該會還給我（錢）
      ，後來丙○○不還我錢，我有跟王露雲要錢，但是王露雲說自己也被丙○○倒
      了一百多萬元，她自己沒有錢還我」（見上揭原審卷第九十三、九十四頁）。
      是本件自訴人與丙○○並無交情，而與王露雲有相當交情，且自訴人認丙○○
      為流氓，已積欠王露雲金錢不還，在此情狀下，自訴人如何願意借錢予丙○○
      ？參以丙○○不還錢，自訴人上找王露雲要錢，顯見本件應如王露雲所證，自
      訴人係借錢給王露雲，王露雲借錢予丙○○。
（三）又被告丙○○經法務部調查局為測謊鑑定結果，其中就詢問：系爭款項是王露
      雲借給渠的；王露雲借渠款項時有預扣利息等節，經測試均無情緒波動反應，
      應未說謊，此有法務部調查局八十九年九月十八日（八九）陸（三）字第八九
      ０六六二九九號鑑驗通知書乙份附卷足憑（見原審第一○四九號卷第一六四頁
      ）。按測謊鑑定，係依一般人在說謊時，會產生遲緩、緊張、恐懼、不安等心
      理波動現象，乃以科學方法，由鑑定人利用測謊儀器，將受測者之情緒波動反
      應情形加以紀錄，用以判別受測者之供述是否真實。上述測謊鑑定之結果，經
      調查其他證據，與事實及經驗法則相符，自可作裁判之證據。
四、至於王露雲為借款予被告丙○○，以圖取回前所出借之錢，向自訴人借調該筆款
    項轉借丙○○，並由王露雲背書轉交上開票據，自訴人得以行使票據上之權利。
    嗣後被告丙○○所交付王露雲再轉予自訴人之票據退票，自訴人確因而受有損害
    。惟自訴人於被告二人為犯罪行為之當時，既非該借貸或詐欺之當事人，其間經
    王露雲輾轉將該債權讓與自訴人，自訴人並非該犯罪侵害法益當時之直接被害人
    甚明。
五、原審法院認本件自訴人既非被告犯罪當時之直接被害人，尚難僅以其間接受有損
    害之事實，而認其取得自訴人之適格。自訴人依法不得對被告乙○○、丙○○二
    人提起自訴，因而為不受理之判決，於法並無不合。自訴人上訴意旨，仍執前詞
    ，爭執其為被害人，指摘原判決不當，核無理由，上訴應予駁回，並不經言詞辯
    論為之。
六、自訴人雖不得對被告提起自訴，但仍可以向檢察官提出告發，並不影響其訴訟之
    權利，附此說明。
七、據上論斷，應依刑事訴訟法第三百六十八條、第三百七十二條，判決如主文。
中    華    民    國      九十一      年      六      月     二十五     日
                            臺灣高等法院刑事第五庭
                                審判長法  官  曾  德  水
                                      法  官  楊  貴  雄
                                      法  官  趙  功  恆
右正本證明與原本無異。
如不服本判決應於收受送達後十日內向本院提出上訴書狀，其未敘述上訴之理由者並
得於提起上訴後十日內向本院補提理由書（均須按他造當事人之人數附繕本）。
                                      書記官  孫  佩  琳
中    華    民    國      九十一      年      六      月     二十五     日
